【裁判字號】    95,台上,4659
【裁判日期】    950824
【裁判案由】    違反毒品危害防制條例等罪
【裁判全文】
最高法院刑事判決            九十五年度台上字第四六五九號
    上   訴   人  台灣高等法院台中分院檢察署檢察官
    上訴人即被告  甲○○○
                            巷.
    上   訴   人  乙 ○ ○.
                            漢.
                            台中女子監獄執行）
                  丙 ○ ○
                            號（另案在台灣台中監獄執行）
上列上訴人等因被告等違反毒品危害防制條例等罪案件，不服台
灣高等法院台中分院中華民國九十五年四月二十六日第二審判決
（九十五年度上重訴字第一號，起訴案號：台灣台中地方法院檢
察署九十四年度偵字第四四一二、四六六一、五０六七、三七三
二、五四三七號），提起上訴，本院判決如下：
    主  文
原判決關於甲○○○、丙○○部分撤銷，發回台灣高等法院台中
分院。
其他上訴駁回。
    理  由
甲、撤銷發回（甲○○○、丙○○）部分：
原判決認上訴人即被告甲○○○、上訴人丙○○有如原判決事實
欄所示之罪行，因而撤銷第一審之科刑判決，改判仍論處甲○○
○共同連續販賣第一級毒品罪刑（累犯，處有期徒刑十五年），
又共同連續販賣第二級毒品罪刑（累犯，處有期徒刑六年）；另
維持第一審論處丙○○共同連續販賣第一級毒品罪刑（處有期徒
刑七年十月）之判決，並駁回丙○○在第二審之上訴；固非無見
。
惟查：(一)有罪判決書應分別記載犯罪事實及理由，而事實一欄
，為判斷其適用法令當否之準據，法院應將依職權認定與論罪科
刑有關之事實，翔實記載，然後於理由內逐一說明其憑以認定之
證據，並使事實認定與理由說明，互相適合，方為合法；倘若事
實認定與理由說明，不相一致，或事實與理由欄內之記載，前後
齟齬，按諸刑事訴訟法第三百七十九條第十四款後段規定，均屬
判決理由矛盾，當然為違背法令。原判決事實欄三認定甲○○○
與張姓男子、徐進興共同基於意圖營利之概括犯意聯絡，由張姓
男子販入甲基安非他命三次交付徐進興販賣既遂（見原判決正本
第二五頁），惟於理由欄之十內則謂其販賣第二級毒品次數為
兩次（其中一次未遂）（見原判決正本第九二頁）。原判決事實
認定與理由說明顯屬不相一致，有判決理由矛盾之違法。又原判
決事實欄二之(六)認定丙○○於民國九十三年七月或八月間某日，
販賣第一級毒品海洛因予趙宏霖一次（見原判決正本第十一頁）
，理由欄貳、二之(六)亦為相同之說明（見原判決正本第四八頁）
；惟於理由欄、四之(二)，論述連續犯部分，說明丙○○就犯罪
事實欄二之(六)為連續二次販賣海洛因予趙宏霖（見原判決正本第
八七頁），原判決亦有理由矛盾之違誤。(二)按科刑判決所認定
之事實與所採之證據不相適合，即屬證據上理由矛盾，其判決當
然違背法令。原判決於事實欄二、認定甲○○○以行動電話指
示趙明威向徐進興領取第一級毒品海洛因販賣新台幣（下同）一
千元及五百元各一小包予綽號「阿智」之人，當綽號「阿智」偕
同其友人前來，其友人表示欲購買五百元之第一級毒品海洛因一
小包時，因趙明威身上價格五百元之第一級毒品海洛因僅有一包
，因此乃將價格一千元之第一級毒品海洛因二包交付綽號「阿智
」及其友人，讓其二人自行分配（見原判決正本第二三頁）。然
依其理由欄壹、二之所引用之監聽譯文內容，趙明威向徐進興
領取毒品應非僅有一大包、一小包或是二大包，而至少應有七包
半（見原判決正本第七一至第七二頁），則原判決認定之事實，
與所採之證據已不相適合，有證據上理由矛盾之違誤。且當次共
犯趙明威依甲○○○之指示向共犯徐進興領取欲販賣之海洛因一
千元一包者究竟為一包、二包？或七包？其他是否由趙明威自行
販賣？此涉及甲○○○與徐進興、趙明威共犯之範圍究竟為何？
原判決未予釐清究明，判決自有違誤。(三)九十二年一月十四日
修正之刑事訴訟法，將原第一百六十四條第一項前段文字「證物
應示被告令其辨認」，修正為「審判長應將證物提示當事人、代
理人、辯護人或輔佐人，使其辨認」；第一百六十五條第一項「
卷宗內之筆錄或其他文書可為證據者，應向被告宣讀或告以要旨
」，其後段文字修正為「審判長應向當事人、代理人、辯護人或
輔佐人」宣讀或告以要旨；修正前第一百七十三條規定移列為第
二百八十八條之一，並將第一項「審判長每調查一證據畢，應詢
問被告有無意見」，將後段文字修正為應詢問「當事人」有無意
見。是審判長於審判期日調查證據，應就每一證據逐一調查，並
依證據種類分別「提示當事人、代理人、辯護人或輔佐人，使其
辨認」、「向當事人、代理人、辯護人或輔佐人，宣讀或告以要
旨」，及「詢問當事人有無意見」，其訴訟程序之進行，始為適
法。又審判期日之訴訟程序專以審判筆錄為證。依卷內資料，原
審審判長於九十五年四月十二日審判期日調查證據，並未依法就
應調查之證據逐一調查，竟就卷內諸多證人之供述筆錄及扣案證
物、卷內之文書等包裹式予以提示並告以要旨，且係依舊法規定
，僅向「被告」提示並告以要旨（見原審卷(二)第一二四頁至第一
二六頁），漏未給予檢察官及辯護人表示意見之機會，其訴訟程
序之進行顯屬違法。(四)按量刑固屬法院自由裁量之職權，然仍
應受比例原則等法則之拘束，並非可恣意為之，致礙及公平正義
之維護，必須兼顧一般預防之普遍適應性與具體個案特別預防之
妥當性，始稱相當。而刑法第五十九條之酌量減輕其刑，必其犯
罪之情狀，在客觀上足以引起一般同情，認為即予宣告法定最低
度刑期猶嫌過重者，亦即就全部犯罪情狀予以審酌，認為在客觀
上有足以引起社會上一般人之同情而顯可憫恕者，始有其適用；
至於被告有無前科、家境貧困、身罹重病、坦白犯行，犯罪所得
低微等情狀，僅可為法定刑內從輕科刑之標準，不得據為酌量減
刑之理由。原判決於理由欄說明：「本院審酌被告甲○○○曾罹
癌症，甫於八十六年十月十六日接受手術，有診斷證明書附原審
卷可參，現又罹患缺血性心臟病及脊椎側彎等重症，顯係謀生不
易，無力維持家計扶養幼小，始鋌而走險觸犯本案，其販賣第二
級毒品次數亦僅二次（其中一次屬未遂），所得僅為二千元，所
犯二罪犯罪情狀均非全無可憫之處，其犯行相較於法定重刑，應
屬情輕法重，爰依刑法第五十九條之規定就其所犯二罪均酌減其
刑」等語（見原判決正本第九二頁）；惟甲○○○犯案後雖坦承
犯行不諱，但其長期販毒，其在本案係以集團方式販賣毒品，且
係主謀之一，販賣次數多達五百八十餘次，危害甚鉅，並在過程
中吸收多位染有施用毒品習慣者，為其所利用，其中尚有甫滿十
八歲之同案被告乙○○；又其雖於八十六年十月罹患癌症，但既
已痊癒，九十一年一月間假釋出獄，同年十月又開始販賣毒品，
規模更甚以往，則甲○○○行為時，究竟客觀上有何足以引起一
般人之同情而顯可憫恕之具體事由？原判決未說明其具體之理由
，有理由不備之違法。(五)原判決事實欄二之認定甲○○○與
徐進興等，於九十四年二、三月至同年三月二十日前某日販賣第
一級毒品海洛因予呂紹民（見原判決正本第二四頁）；惟檢察官
起訴書並未記載甲○○○有於上開時日販賣第一級毒品海洛因予
呂紹民之犯罪事實，嗣檢察官雖在第一審審理時提出補充理由書
(二)、(三)，列載九十四年三月二十日呂紹民受「嫂子」（即甲○○
○）脅迫充當車手交付第一級毒品海洛因予他人一節，擴張為犯
罪事實（見第一審卷(二)第六八頁、第一五０頁），然檢察官在第
一審以書狀所擴張之犯罪事實，並不包括原判決上開事實欄二之
之事實，原判決併列論該部分事實，但未於理由內說明併予審
判之依據，理由自有欠備。以上，或係檢察官及甲○○○、丙○
○上訴意旨所指摘，或屬本院得依職權調查之事項，應認原判決
關於甲○○○、丙○○部分有撤銷發回更審之原因。原判決其他
有裁判上一罪關係部分，基於審判不可分原則，應一併發回。
乙、上訴駁回（乙○○）部分：
刑事訴訟法第三百七十七條規定：上訴於第三審法院，非以判決
違背法令為理由不得為之；是提起第三審上訴，應以原判決違背
法令為理由，係屬法定要件；如果上訴理由狀並未依據卷內訴訟
資料具體指摘原判決不適用何種法則或如何適用不當，或所指摘
原判決違法情事顯與法律規定得為第三審上訴理由之違法情形不
相適合時，均應認其上訴為違背法律上之程式，予以駁回。本件
原判決關於上訴人乙○○部分，撤銷第一審科刑之判決，改判仍
論處乙○○共同連續販賣第一級毒品罪刑（處有期徒刑八年），
已詳敘認定犯罪事實之依據及憑以認定之理由；從形式上觀察，
原判決並無違背法令之情形。乙○○上訴意旨以上訴人於警詢時
，主動配合辦案，陳述自己犯罪之事實，而原判決竟未給予減刑
，有違判決法則等語。惟上開上訴意旨並未依據卷證資料，具體
指摘原判決如何違背法令；且按量刑輕重係屬事實審法院得依職
權自由裁量之事項，苟已斟酌刑法第五十七條各款所列情狀而未
逾法定刑度，即不得指為違法。原判決理由已說明斟酌乙○○犯
罪之動機、手段、所生危害及犯後態度等一切情狀，為量處上訴
人罪刑之依據，並依刑法第五十九條之規定酌減其刑（見原判決
正本第九二頁），經核並無違誤；上訴意旨難謂符合上開法定上
訴要件，應認其上訴違背法律上之程式，予以駁回。
據上論結，應依刑事訴訟法第三百九十七條、第四百零一條、第
三百九十五條前段，判決如主文。
中    華    民    國  九十五  年    八    月  二十四  日
                      最高法院刑事第十二庭
                          審判長法官  林  永  茂
                                法官  洪  文  章
                                法官  蘇  振  堂
                                法官  蕭  仰  歸
                                法官  何  菁  莪
      本件正本證明與原本無異
                                      書  記  官
中    華    民    國  九十五  年    八    月  二十九  日
                                                    Ａ


司法院資訊處製作；財團法人民間司法改革基金會備份。
